【裁判字號】    95,簡上,178
【裁判日期】    951027
【裁判案由】    損害賠償
【裁判全文】
臺灣臺中地方法院民事判決             95年度簡上字第178號
上  訴  人  乙○○
                        號
被上訴人    甲○
上列當事人間請求損害賠償事件，上訴人對於中華民國95年5月3
0日本院台中簡易庭94年度中簡字第1516號第一審判決提起上訴
，本院於民國95年10月13日言詞辯論終結，判決如下：
    主  文
上訴駁回。
第二審訴訟費用由上訴人負擔。
    事實及理由
一、被上訴人起訴主張：上訴人為臺中市○○路○段「逢甲仕康
    家」大廈（下稱仕康家大廈）之住戶，且係振偉管理顧問有
    限公司派駐仕康家大廈之總幹事，被上訴人為仕康家大廈第
    ６屆管理委員會之主任委員。兩造因該大廈事務管理問題而
    發生糾紛，上訴人竟意圖散布於眾，於民國92年 1月26日，
    在仕康家大廈，以文字製作「給仕康家全體住戶之一封信」
    ，信內指摘：「甲○女士私自以管委會名義，與聚宇網路公
    司簽約一年，將押金與每月之社區回饋金共7萬8000元中飽
    私囊〔有中興銀行之進出記錄為證〕」、「套房頂樓之洗衣
    機，乃由外面之廠商向管委會租用場地擺設，每月繳交社區
    回饋金近萬元，87年至今已累積數十萬元，全部納入甲○女
    士之私人戶頭，帳目不清。」、「甲○女士竟擅將已法拍後
    之車位，趁點交前私自以偷天換日之手法〔以大換小〕賺取
    不法差額利益，其他利用地下室車位不當牟利之行為，更是
    不勝枚舉，至今已獲利數百萬元之多」等，足以毀損被上訴
    人名譽之事，並將該信散布予仕康家大廈之住戶，而損及被
    上訴人之名譽。上訴人之行為顯已致被上訴人之社會評價受
    有貶損，因而受有相當程度之精神上痛苦。查被上訴人因為
    上訴人之羞辱行為因而出現憂鬱症狀，被上訴人為初中畢業
    ，當時為臺中市西屯區逢甲里第22鄰鄰長又身兼仕康家大廈
    管理委員會主任委員，名下房屋資產數筆，顯有相當之社會
    地位。對於上訴人不法侵害被上訴人名譽之行為，因此受到
    精神上痛苦，是被上訴人依民法第184條第1項前段、第195
    條第1項前段規定，訴請上訴人賠償非財產上之損害新台幣
    （下同）30萬元及自起訴狀繕本送達翌日起至清償日止，按
    年息百分之5計算之利息等語（其中25萬元及其利息部分，
    經原審駁回被上訴人之訴及該部分假執行之聲請，未據被上
    訴人上訴聲明不服，已告確定）。並聲明：駁回上訴。
二、上訴人之上訴意旨則以：伊散佈「給仕康家全體住戶的一封
    信」文件之行為，並非誹謗；又訴外人鄭俊松、陳漢忠、陳
    長榮等人於臺灣高等法院臺中分院94年度上易字第887號刑
    事案件審理中為偽證，致該法院採納其等之虛偽不實證詞，
    因而判決上訴人係犯誹謗罪，然上訴人已對鄭俊松、陳漢忠
    、陳長榮及被上訴人等人提起偽證之刑事告訴，現在臺灣臺
    中地方法院檢察署95年度偵字第2152 1號案件偵查中，是該
    等證人涉犯偽證罪之法律關係是否成立，已足影響本件民事
    訴訟之裁判，在該等證人涉嫌偽證罪之刑事案件終結前，本
    有停止本件民事訴訟程序之必要，惟原審竟認被上訴人等人
    之罪嫌，與本件妨害名譽之損害賠償事件無涉，且法院可自
    行調查審認，不受上訴人告訴該刑事案件證人偽證刑事判決
    之拘束，明顯自相矛盾，亦有違最高法院79年度台抗字第21
    8號裁定之意旨，自屬無理由等語。並聲明：(一)原判決不
    利於上訴人之部分廢棄。(二)上開廢棄部分，被上訴人在第
    一審之訴駁回。
三、經查：
（一）被上訴人主張上訴人為仕康家大廈之住戶，且係振偉管理
      顧問有限公司派駐仕康家大廈之總幹事，被上訴人為該大
      廈第６屆管委會之主任委員。兩造因該大廈事務管理問題
      而發生糾紛，上訴人於92年1月26日，在仕康家大廈，以
      文字製作「給仕康家全體住戶之一封信」，信內指摘：「
      甲○女士私自以管委會名義，與聚宇網路公司簽約一年，
      將押金與每月之社區回饋金共7萬8000元中飽私囊〔有中
      興銀行之進出記錄為證〕」、「套房頂樓之洗衣機，乃由
      外面之廠商向管委會租用場地擺設，每月繳交社區回饋金
      近萬元，87年至今已累積數十萬元，全部納入甲○女士之
      私人戶頭，帳目不清。」、「甲○女士竟擅將已法拍後之
      車位，趁點交前私自以偷天換日之手法〔以大換小〕賺取
      不法差額利益，其他利用地下室車位不當牟利之行為，更
      是不勝枚舉，至今已獲利數百萬元之多」等，並將該信散
      佈予仕康家大廈之住戶之事實，業據提出「給仕康家全體
      住戶的一封信」乙紙為證（見原審卷第182至第183頁），
      並為上訴人所不爭執，堪信為真實。
（二）另被上訴人主張上訴人上開散佈「給仕康家全體住戶的一
      封信」文件之行為已妨害其名譽一節，已據其提出臺灣高
      等法院臺中分院94年度上易字第887號刑事判決書影本1件
      為證（見原審卷第37至第41頁），而上訴人遭該法院判處
      「散布文字，意圖散布於眾，而指摘足以毀損他人名譽之
      事，處拘役20日，如易科罰金，以300元折算1日」確定，
      並經原審依職權調取該刑事案件卷宗核閱屬實。上訴人就
      其上揭散佈文件行為固辯稱其並未誹謗云云。然查：
      (1)仕康家大廈於89年2月21日與訴外人聚宇國際有限公司
        （下稱聚宇公司）訂立契約書，裝設「寬頻網際網路大
        樓」電信及數據相關設備服務，由聚宇公司每月支付2,
        000元，採每一年度事先開立期票支付，有效期間自89
        年3月15日起，至93年12月31日止，租金應於每月15日
        支付，若逾期1個月未支付，甲方（指仕康家大廈）可
        終止本契約，有契約書影本1份附上開刑事案件偵查卷
        可稽。該契約中並無所謂「押金」之記載，而上訴人於
        前揭刑事案件審理中，自承：「押金2、3萬元，因為這
        家廠商有另一棟大樓也有簽約，而那棟大樓有收到押金
        ，所以我認為告訴人（即被上訴人）也有收到」等語（
        見原審卷第152頁所附臺灣高等法院臺中分院94年度上
        易字第887號審判筆錄），因此上訴人於該信中所述被
        上訴人將押金與每月之社區回饋金共78,000元中飽私囊
        一節，並未舉證以實其說，顯係臆測之詞。
      (2)再者，仕康家大廈於87年1月16日與訴外人鄭俊松訂立
        自動洗衣機設置合約書，甲方（指鄭俊松）向乙方（指
        仕康家大廈）承租場地，按月付租金6,000元，雙方按
        月結算水費、電費等情，有合約書1份附卷足憑（見原
        審卷第185頁），鄭俊松於上開刑事案件審理中證稱：
        「每月租金當初是6,00 0元，後來有調整為每月5,000
        元，本來是現金，付給財委或主委，約兩次之後，改為
        支票，因為甲○要求改為支票，認為這樣才有憑據，支
        票係交給財委，甲○當主委的時候，有交給他支票，因
        為我不知道財委是誰，所以是甲○代收，請他交給財委
        」等語（見原審卷第141頁至第142頁所附上開刑事案件
        審判筆錄）。依其所述之情節觀之，若被上訴人有意侵
        吞洗衣機之回饋金等，豈有自動要求廠商將現金改為支
        票，徒留不利於己之把柄之理。復有被上訴人留存之支
        影本50張附卷為證（見原審卷第186頁至第197頁）。且
        訴外人陳長榮（即仕康家大廈第1、2、3屆管理委員）
        、陳漢忠（即仕康大廈家之管理委員）分別於前開刑事
        案件審理中證稱：「每月約是5、6千元，每個月約收5,
        000元，由財委或是總幹事收取，後來改為主委收取，
        因為廠商會開支票給主委，從88年1月開始改為主委收
        取，由主委影印支票存入戶頭，專門存這筆專款，影印
        支票要公布，貼在套房區電梯裡面，證明我們有收到這
        筆錢，跟住戶交代，每個月都有貼，半年還會有公布。
        套房收來的資金作為套房區電話總機維修費用，還有
        921大樓龜裂」等語（見原審卷第137至138頁所附上開
        案件審判筆錄）、「租金每月5,000元，由主委保管，
        專款專用。用到套房區維修費用」等語（見原審卷第
        140頁所附上開刑事案件審判筆錄）。足認被上訴人並
        無上訴人所稱之將收取洗衣機回饋金全部納入私人戶頭
        ，帳目不清之情形。
      (3)又被上訴人係向訴外人寶上建設股份有限公司購買車位
        ，有買賣不動產契約書、收據、逢甲仕康家汽車管理費
        一覽表、影本附原審卷可按（見原審卷第198至第201頁
        ）。又訴外人王昭雯之平面車位30號同意與訴外人廖清
        文之21號車位，以50,000元換位乙節，亦有同意書1件
        附卷可稽（見原審卷第202頁）。可見上訴人在該信中
        所指摘之事項與實際情形不符，上訴人所謂偷天換日，
        以大換小，獲利數百萬元云云，尚乏依據。
      (4)綜上事證，可認上訴人辯稱：其並未誹謗云云，委無足
        取，堪認被上訴人之主張為真實。
四、至上訴人以：訴外人鄭俊松、陳漢忠、陳長榮等人於臺灣高
    等法院臺中分院上開刑事案件審理中偽證，致該法院採納證
    人鄭俊松等人之虛偽不實證詞，因而判決上訴人犯誹謗罪，
    故上訴人已對鄭俊松、陳漢忠、陳長榮等人提起偽證之刑事
    告訴，現在偵查中，是該等證人偽證訴訟之法律關係是否成
    立，已足影響本件民事訴訟之裁判，在該等證人涉嫌偽證案
    件終結前，本有停止本件民事訴訟程序之必要，惟原審竟認
    被上訴人之罪嫌，與本件妨害名譽之損害賠償事件無涉，且
    可自行調查審認，不受上訴人告訴該刑事案件證人偽證刑事
    判決之拘束，明顯自相矛盾，亦有違最高法院79年度台抗字
    第218號裁定之意旨，自屬無理由云云。惟查：
    (1)按民事訴訟法第182條第1項所稱訴訟全部或一部之裁判，
      以他訴訟之法律關係是否成立為據者，係指他訴訟之法律
      關係是否成立，為本件訴訟先決問題者而言，若他訴訟是
      否成立之法律關係，並非本件訴訟之先決問題，則其訴訟
      程序即毋庸中止，最高法院著有18年度抗字第56號判例可
      資參照。查本件被上訴人所主張上訴人之侵權行為法律關
      係，與被上訴人及訴外人鄭俊松、陳漢忠、陳長榮是否涉
      犯偽證罪嫌無關，故鄭俊松等人是否經刑事判決有罪確定
      ，應非系爭侵權行為事件之先決問題，自無裁定停止訴訟
      程序之必要，上訴人據此主張原判決不當云云，尚屬誤會
      。
    (2)另按民事訴訟法第183條所謂訴訟中有犯罪嫌疑，係指本
      件民事訴訟中，生有犯罪嫌疑情事（例如當事人偽造證據
      ，證人偽證等）而言，不包括與該民事訴訟有關之刑事被
      告是否犯罪在內。」亦有最高法院69年度台抗字第46號、
      59年度台抗字第663號裁定可憑，是本件亦不符合同法第
      183條所規定得裁定停止訴訟程序之要件，附此敘明。
    (3)綜上，上訴人請求於上開偽證罪之刑事案件終結前停止本
      件訴訟程序云云，於法無據，則上訴人以此指摘原判決不
      當，並無理由。
五、按不法侵害他人之身體、健康、名譽、自由、信用、隱私、
    貞操，或不法侵害其他人格法益而情節重大者，被害人雖非
    財產上之損害，亦得請求賠償相當之金額，民法第195條第1
    項前段定有明文。本件上訴人散佈詆譭被上訴人名譽之書面
    文件，不法侵害被上訴人之名譽權，已如前述，從而，被上
    訴人依民法第195條第1項前段之規定，請求上訴人賠償其非
    財產上損害，自屬有據。本院斟酌被上訴人從事房地產轉賣
    、出租業務，每月收入約30多萬元，當時為臺中市西屯區逢
    甲里第22鄰鄰長（見原審卷附台中市西屯區公所聘書），又
    身兼仕康家大廈管理委員會主任委員，名下有13筆不動產、
    1部車輛（見原卷附稅務電子閘門財產調件明細表）；上訴
    人從事管理顧問業經理，月薪約30,000元，名下有不動產2
    筆，且投資振偉大樓管理顧問有限公司（見卷附稅務電子閘
    門財產調件明細表）；上訴人未曾因本件向被上訴人本人致
    歉，或為回復名譽之舉措，仍堅詞否認其未誹謗被上訴人之
    名譽，被上訴人所受之精神上痛苦程度確屬非輕，及兩造之
    身分、地位等一切情況，認被上訴人請求上訴人賠償50,000
    元慰撫金，應屬適當。至上訴人另以：被上訴人前有傷害等
    前科，並因涉嫌竊佔罪，業經檢察官提起公訴，足見被上訴
    人之聲譽並不好，而主張判命其賠償50,000元過高云云，惟
    本院斟酌上開情形，並非本件名譽受侵害之原因事實，且本
    院已就被上訴人之社會地位，於被上訴人得請求之金錢賠償
    數額時，加以斟酌，故上訴人主張判命伊賠償50,000元過高
    云云，自無可取，併此敘明。
六、從而，被上訴人依民法第184條第1項前段及第195條第1項前
    段之規定，訴請上訴人給付非財產上損害賠償50,000元部分
    ，為有理由，應予准許。原審判命上訴人如數給付，並依職
    權宣告假執行，核無違誤，上訴意旨指摘原判決此部分不當
    ，求予廢棄改判，為無理由，應駁回其上訴。
七、據上論結，本件上訴為無理由，依民事訴訟法第436條之1第
    3項、第449條第1項、第78條，判決如主文。
中    華    民    國    95    年    10    月    27   日
                  民事第四庭  審判長法  官  許秀芬
                                    法  官  陳添鰓
                                    法  官  郭佳瑛
上正本係照原本作成。
不得上訴。
中    華    民    國    95    年    10    月    27   日
                                    書記官


司法院資訊處製作；財團法人民間司法改革基金會備份。
